臺灣高等法院民事判決
109年度上易字第307號
上  訴  人  捷創精密工業股份有限公司

法定代理人  劉軒碩（原名劉禹君）

訴訟代理人  林明正律師
複代 理 人  朱峻賢律師
被上 訴 人  林雍翔  


訴訟代理人  張藝騰律師
上列當事人間請求清償借款事件，上訴人對於中華民國109年1月
30日臺灣新北地方法院108年度訴字第3052號第一審判決提起上
訴，被上訴人並為訴之減縮，本院於109年9月15日言詞辯論終結
，判決如下：
    主      文
一、上訴駁回。
二、第二審訴訟費用由上訴人負擔。
三、原判決主文第一項所命給付之利息起算日減縮為自民國108
    年12月13日起算。
    事實及理由
壹、程序方面：
一、按公司法第213條固規定公司與董事間訴訟，除法律另有規
    定外，由監察人代表公司，股東會亦得另選代表公司為訴訟
    之人。惟公司與董事間之關係，除本法另有規定外，依民法
    關於委任之規定；當事人之任何一方得隨時終止委任契約；
    公司法第192條第5項、民法第549條第1項分別定有明文。查
    被上訴人原為上訴人公司之董事，然已於民國106年6月5日
    以中壢內壢郵局存證號碼第171號存證信函向上訴人為辭任
    即終止董事委任關係之意思表示，上訴人於106年6月6日收
    受該函等情，業經兩造陳述在卷，並有存證信函附卷可參（
    見本院卷第285至295頁）；是兩造間之董事委任關係業經終
    止，被上訴人已不具董事資格，上訴人雖未辦理董事變更登
    記，然依公司法第12條之規定，不影響被上訴人辭任董事之
    效力；是本件非屬公司與董事間訴訟，無庸適用公司法第21
    3條規定，先予敘明。
二、復按在第二審為訴之變更或追加，非經他造同意，不得為之
    ，但減縮應受判決事項之聲明，不在此限，此觀民事訴訟法
    第446 條第1項、第255條第1項第3款規定自明。本件被上訴
    人於原審係聲明請求上訴人給付新臺幣（下同）97萬元，及
    自起訴狀繕本送達翌日起至清償日止，按年息5%計算之利息
    （見原審卷第9頁）。嗣於本院審理中，就利息部分減縮為
    自108年12月13日起算（見本院卷第49、331頁），核屬減縮
    應受判決事項之聲明，合於上開規定，應予准許。
貳、實體方面：
一、被上訴人起訴主張：伊為上訴人之股東，上訴人因資金不足
    ，分別於101年1月18日向伊借款新臺幣（下同）30萬元、同
    年月31日借款47萬元、104年9月7日借款20萬元（下分稱借
    款1、2、3，合稱系爭借款），迄未返還；爰依民法第478條
    規定，以起訴狀繕本之送達為催告返還之意思表示，請求上
    訴人如數返還等語。並於原審聲明：㈠上訴人應給付被上訴
    人97萬元，及自起訴狀繕本送達翌日起至清償日止按年息5%
    計算之利息。㈡願供擔保，請准宣告假執行。（原審為被上
    訴人勝訴之判決。上訴人不服，聲明上訴。被上訴人並為訴
    之減縮如前述。）並於本院答辯聲明：上訴駁回。
二、上訴人則以：上訴人公司係由法定代理人劉軒碩與被上訴人
    共同出資設立，嗣因公司資金不足，由股東劉軒碩與被上訴
    人依持股比例借款予上訴人；針對借款1、2，劉軒碩與被上
    訴人已於101年10月間達成協議，將各自借款予上訴人之款
    項作為增資款，上訴人則無須還款，以維持公司營運；其後
    ，因被上訴人於106年間遭查獲盜賣上訴人公司設備，兩造
    遂於106年7月間協議將借款3亦作為增資款；系爭借款均已
    轉為被上訴人對於上訴人公司之出資，伊無庸返還等語，資
    為抗辯。並於本院上訴聲明：㈠原判決廢棄。㈡被上訴人在第
    一審之訴駁回。
三、本院之判斷：
  ㈠被上訴人主張伊為上訴人公司之股東，因公司資金不足，曾
    於101年1月18日向被上訴人借款30萬元、同年月31日借款47
    萬元、104年9月7日借款20萬元，伊已將系爭借款交付上訴
    人，兩造未約定還款期限，上訴人迄未返還系爭借款等情，
    有借款證明書、上訴人公司明細分類帳在卷足稽（見原審卷
    第13至19頁），並為兩造所不爭執（見本院卷第111頁），
    堪信為真實。按稱消費借貸者，謂當事人一方移轉金錢或其
    他代替物之所有權於他方，而約定他方以種類、品質、數量
    相同之物返還之契約，民法第474 條第1 項定有明文；復按
    借用人應於約定期限內，返還與借用物種類、品質、數量相
    同之物，未定返還期限者，借用人得隨時返還，貸與人亦得
    定1 個月以上之相當期限，催告返還，亦為同法第478條所
    明定。所謂貸與人得定1個月以上之相當期限催告返還，非
    謂貸與人之催告必須定有期限，祇須貸與人有催告之事實，
    而催告後已逾1 個月以上相當期限者，即認借用人有返還借
    用物之義務（最高法院73年台抗字第413號裁判意旨參照）
    。上訴人曾向被上訴人商借上述3筆借款共計97萬元，迄未
    返還等情，既為兩造所不爭執，被上訴人依民法第478條規
    定請求上訴人返還借款97萬元，即屬有據。又兩造就系爭借
    款並未約定返還期限，業如前述，被上訴人主張以起訴狀繕
    本之送達催告上訴人返還借款（見原審卷第10頁），該書狀
    繕本係於108年11月12日送達上訴人（見原審卷第25頁、本
    院卷第49頁），依前揭說明，應認於催告後1個月即108年12
    月12日上訴人即負有返還系爭借款之義務；從而，被上訴人
    併請求加計自108年12月13日起，至清償日止，按法定利率
    即週年利率5%計算之利息，亦為有理由，應予准許。
　㈡上訴人雖辯稱兩造已協議將系爭借款轉為被上訴人對上訴人
    公司增資之款項，上訴人無庸返還系爭借款云云；然為被上
    訴人所否認，依民事訴訟法第277條本文規定，自應由上訴
    人就其所述有利於己之事實負舉證之責。經查：
　⒈本院依上訴人之聲請訊問其法定代理人劉軒碩，劉軒碩固到
    庭陳稱：100年到101年間上訴人遭客戶退機而虧損，因為當
    時公司的主要股東是伊跟被上訴人，伊跟被上訴人就用借支
    的方式借錢給上訴人，讓公司可以週轉，後來因為上訴人虧
    損將近2個資本額，伊跟被上訴人就協議把借款給公司的金
    額當作增資款項，上訴人就不用再還錢給伊跟被上訴人，針
    對101年1月18日的借款30萬元、101年1月31日的借款47萬元
    （即借款1、2）應該是在101年10月協議的，地點是在上訴
    人公司的辦公室，當時在場人員有伊、被上訴人、當時的會
    計，當時是口頭協議，由會計做紀錄，但會計離職後沒有交
    接，無法提出該紀錄，針對104年9月7日的借款20萬元（即
    借款3），是106年被上訴人背信私自盜賣上訴人的設備被查
    獲，伊跟被上訴人在106年7月協議將借款當作上訴人公司的
    增資，地點是在上訴人公司的辦公室，當時在場人員有伊、
    被上訴人、當時的會計劉純璧，是口頭協議，但有錄音，有
    做會議紀錄，但會計離職後沒有交接，所以找不到等語（見
    本院卷第108至109頁）。然被上訴人否認曾與劉軒碩達成將
    借款轉為增資之協議，上訴人復陳稱101年10月、106年7月
    協議時所作之紀錄已經找不到，106年7月協議時之錄音亦無
    法提出（見本院卷第115頁）；另依劉軒碩所述，其與被上
    訴人協議時，僅有上訴人公司之前、後任會計戴歆瑜、劉純
    璧在場（見本院卷第109、117頁），而劉純璧已於108年5月
    19日死亡（見本院卷第101頁），無從傳喚其到庭作證；戴
    歆瑜則到庭具結證稱：伊不記得101年10月間劉軒碩與被上
    訴人有無在上訴人公司辦公室開會討論如何處理借款1、2，
    伊任職期間沒有印象有提到股東往來要轉成增資或入資，要
    看帳上的記載，實際的情形要看伊當時製作的傳票原本等語
    （見本院卷第238至241頁）；是依證人戴歆瑜之證述，亦無
    從佐證劉軒碩之陳述為真。
　⒉上訴人雖另提出製表日期為109年6月23日之明細分類帳（其
    上記載「104.11.10止向股東林雍翔暫借轉入資」、「金額7
    ,086,800」）以及傳票日期為104年11月10日之轉帳傳票（
    其上分別記載「104.11.10止向股東劉禹君暫借轉入資11,09
    3,900」、「104.11.10止向股東林雍翔暫借轉入資7,086,80
    0」）（見本院卷第195、215頁），並陳稱上開明細分類帳
    、轉帳傳票均係由104年間負責會計工作之戴歆瑜所製作，
    惟上開文件自形式上觀之，均係電腦列印而成，其上並無任
    何製作人之簽章，且經本院當庭提示上開明細分類帳、轉帳
    傳票，戴歆瑜亦證稱：伊不記得有無製作該明細分類帳，也
    不記得有無這份轉帳傳票等語（見本院卷第239頁）。是上
    開明細分類帳及轉帳傳票是否係由戴歆瑜於104年11月10日
    製作，已有疑問；又依劉軒碩所述，其係於106年7月間始與
    被上訴人達成將借款3轉為增資款之協議（見本院卷第109頁
    ），上訴人提出之上開轉帳傳票卻記載104年11月10日即已
    將被上訴人之借款708萬6,800元全數轉為入資（見本院卷第
    215頁），兩者顯有矛盾。況上開明細分類帳、轉帳傳票均
    為上訴人單方製作之文件，其上並無被上訴人之簽認，自不
    足以證明被上訴人曾同意將系爭借款轉為對上訴人增資之款
    項。
　⒊又任職於利信稅務記帳士事務所之證人李文龍固於本院審理
    中到庭具結證稱：上訴人有委託利信稅務記帳士事務所處理
    記帳事宜，伊是承辦人員，105年4月間伊核對上訴人公司的
    內帳時發現上訴人公司的股東借款歸零，有詢問當時上訴人
    公司的會計陳小姐，陳小姐說是戴歆瑜交接給她，股東借款
    歸零是因為股東有協議在104年11月10日把借款轉為增資等
    語（見本院卷第242至243頁）；然由李文龍之證述可知，股
    東借款轉為增資係上訴人公司之會計陳小姐聽聞戴歆瑜轉述
    而得知，惟戴歆瑜業已證稱其不記得上訴人公司之股東即劉
    軒碩與被上訴人有無討論將借款轉為增資乙事，業如前述，
    李文龍復陳稱其並未與劉軒碩及被上訴人確認是否同意在10
    4年11月10日將股東借款轉入資（見本院卷第247頁），自無
    從僅憑李文龍聽聞上訴人會計人員陳小姐轉述之內容，逕認
    被上訴人曾同意將系爭借款轉為對上訴人公司之增資款。況
    查，上訴人公司自100年1月設立迄今，登記之資本總額均為
    1,000萬元，實收資本額為500萬元，未曾辦理增資，有上訴
    人公司登記資料附卷可參（見本院卷第145至168頁）；李文
    龍並證稱：劉軒碩曾經打電話告訴伊要將股東匯入上訴人公
    司的款項作為增資款，但伊告知劉軒碩增資登記要在匯款入
    帳後15天內辦理，逾期的話要繳納罰款，否則無法辦理，後
    來劉軒碩就說那就當作股東借款，利信稅務記帳士事務所沒
    有承辦過上訴人公司增資事務，也沒有看過上訴人決議增資
    的股東會相關紀錄，其他股東包括被上訴人沒有向伊說過要
    辦理增資，如果要辦理增資，公司要提供股東親自簽名的股
    東會議紀錄，上面會有增資的具體內容，伊會去跟股東逐一
    確認是不是股東親自簽名等語（見本院卷第243至244頁）。
    由上可知，劉軒碩雖曾向李文龍表達希望將股東匯入公司之
    款項作為增資款之意願，然並未提出股東會決議等足以證明
    其他股東同意將借款轉為增資款之證明文件，自無從僅憑劉
    軒碩之單方陳述，遽認其他股東均同意依此方式辦理。
　⒋上訴人所舉證據均不足以認定被上訴人曾同意將系爭借款轉
    為對上訴人公司增資之款項，上訴人以此辯稱其無庸返還系
    爭借款，自無足採。
四、綜上所述，被上訴人依民法第478條規定，請求上訴人給付9
    7萬元，及自108年12月13日起至清償日止，按年息5%計算之
    利息，為有理由，應予准許。原審為上訴人敗訴之判決，經
    核並無不合。上訴意旨指摘原判決不當，聲明廢棄改判，為
    無理由，應予駁回。又被上訴人於本院為訴之減縮，爰諭知
    減縮後之利息起算日如主文第3 項所示。
五、本件事證已明，兩造其餘攻擊防禦方法及所舉證據，核與本
    件判決結果不生影響，爰不再逐一論列，併此敘明。
六、據上論結，本件上訴為無理由，依民事訴訟法第449 條第1
    項、第78條，判決如主文。 
中　　華　　民　　國　　109 　年　　9 　　月　　29　　日
                  民事第六庭
                      審判長法  官  陶亞琴
                            法  官  陳賢德
                            法  官  陳蒨儀
正本係照原本作成。
不得上訴。
中　　華　　民　　國　　109 　年　　9 　　月　　29　　日
  　　　　　　　　　　　　　書記官　葉國乾